臺灣嘉義地方法院刑事判決
110年度交易字第248號
公  訴  人  臺灣嘉義地方檢察署檢察官
被      告  薛彤



上列被告因過失傷害案件，經檢察官提起公訴（110 年度偵字第
1187號），本院判決如下：
    主    文
薛彤犯過失傷害罪，處拘役參拾日，如易科罰金，以新臺幣壹
仟元折算壹日。
    事    實
一、薛彤於民國109 年8 月27日尚未考領汽車駕駛執照，依法
    不得駕駛自用小客車上路，竟於該日22時30分許，駕駛車牌
　　號碼0000-00 之自用小客車，沿嘉義市西區林森西路由北往
　　南方向行駛，行經林森西路與新榮路之交岔路口欲左轉新榮
　　路時，本應注意汽車行駛至交岔路口，轉彎車應讓直行車先
　　行，而依當時天候雨、夜間有照明、柏油路面濕潤、無缺陷
　　、無障礙物、視距良好等情，並無不能注意之情形，竟疏未
　　注意及此，在該路口暫停等後即貿然起駛左轉，未禮讓對向
　　直行車，適對向有呂冠霆（所涉過失傷害部分，另經檢察官
　　為不起訴處分）騎乘車牌號碼000-000 之普通重型機車（參
　　院卷第293 頁）沿林森西路上之機車道由南往北行至該處，
　　亦疏未注意車前狀況，並隨時採取必要之安全措施，且未開
　　啟頭燈，由於雙方俱有前述過失，薛卉彤所駕駛自用小客車
　　右前保險桿與呂冠霆所騎乘普通重型機車車頭發生擦撞，致
　　呂冠霆人、車倒地，受有右膝部擦傷、左膝部擦傷及左髖部
　　挫傷之傷害。嗣薛卉彤於事故發生後，於有偵查犯罪權限之
　　公務員尚未發覺犯罪前，向到場處理之嘉義市政府警察局交
    通隊交通事故處理小組警員賴柏學承認其為肇事人而自首，
　　始查悉上情。
二、案經呂冠霆訴由嘉義市政府警察局第一分局報請臺灣嘉義地
    方檢察署檢察官偵查起訴。
    理    由
一、證據能力部分：
  ㈠依刑事訴訟法第159 條之4 規定，可作為證據之文書有：「
    一除顯有不可信之情況外，公務員職務上製作之紀錄文書、
    證明文書。二除顯有不可信之情況外，從事業務之人於業務
    上或通常業務過程所須製作之紀錄文書、證明文書。三除前
    二款之情形外，其他於可信之特別情況下所製作之文書。」
    ①卷附道路交通事故現場圖、道路交通事故調查報告表㈠㈡
    ，係員警到場處理本案交通事故所製作之紀錄文書，並無顯
    不可信之情況，依刑事訴訟法第159 條之4 第1 款規定，應
    具有證據能力。②另卷內之戴德森醫療財團法人嘉義基督教
　　醫院診斷證明書，係醫師執行醫療業務時，於診療過程中，
　　依據醫師法之規定，製作病歷，該病歷即屬醫師執行業務時
　　，業務上所製作之紀錄文書，而診斷證明書係依病歷所轉錄
　　之證明文書，自仍屬刑事訴訟法第159 條之4 第2 款之證明
　　文書，復無任何事證顯示該診斷證明書存有詐偽或虛飾之情
　　事，核無顯不可信之情況，應具有證據能力。
  ㈡再按「法院或檢察官得囑託醫院、學校或其他相當之機關、
    團體為鑑定，或審查他人之鑑定，並準用第203 條至第206
    條之1 之規定。」、「鑑定之經過及其結果，應命鑑定人以
    言詞或書面報告。」，亦分別為刑事訴訟法第208 條第1 項
    前段、第206 條第1 項明定。是經法院或檢察官囑託相當之
    機關為鑑定後，經鑑定人以書面報告其鑑定之結果者，即屬
    同法第159 條第1 項所謂之「法律有規定者」，不受該條項
    規定「不得作為證據」之限制。且同法第208 條第1 項前段
    對於法院或檢察官囑託相當之機關為鑑定之情形，僅規定：
    「準用第203 條至第206 條之1 之規定」，至於同法第202
    條有關「鑑定人應於鑑定前具結」之規定，則不在準用之列
    。本件經檢察官委託嘉義區監理所嘉雲區車輛行車事故鑑定
　　會所為之鑑定意見書，屬刑事訴訟法第206 條之鑑定機關就
　　鑑定經過及結果所為之書面報告，係刑事訴訟法第159 條第
　　1 項之除外規定，依法具有證據能力。 　　
　㈢又被告以外之人（包括證人、鑑定人、告訴人、被害人及共
　　同被告等）於審判外之陳述雖不符刑事訴訟法第159 條之1
　　至之4 等4 條之規定，而經當事人於審判程序同意作為證據
　　，法院審酌該言詞陳述或書面陳述作成時之情況，認為適當
　　者，亦得為證據；當事人、代理人或辯護人於法院調查證據
　　時，知有刑事訴訟法第159 條第1 項不得為證據之情形，而
　　未於言詞辯論終結前聲明異議者，視為有前項之同意，同法
　　第159 條之5 定有明文。立法意旨在於傳聞證據未經當事人
　　之反對詰問予以核實，原則上先予排除。惟若當事人已放棄
　　反對詰問權，於審判程序中表明同意該等傳聞證據可作為證
　　據；或於言詞辯論終結前未聲明異議，基於尊重當事人對傳
　　聞證據之處分權，及證據資料愈豐富，愈有助於真實發見之
　　理念，且強化言詞辯論主義，使訴訟程序得以順暢進行，上
　　開傳聞證據亦均具有證據能力。經查，本判決所引用下列其
　　餘各項證據方法之證據能力，檢察官、被告於審理中調查證
　　據時，知有刑事訴訟法第159 條第1 項不得為證據之情形，
　　亦未於言詞辯論終結前聲明異議，且本院審酌該等證據作成
　　之客觀情況均無不當，並無不宜作為證據之情事，依刑事訴
　　訟法第159 條之5 之規定，認應具有證據能力。
  ㈣至卷附之事故現場與車損照片、監視器光碟暨翻拍擷圖等，
　　其證據目的及性質為非供述證據，亦無傳聞法則規定之適用
　　，核無違法取證之情事，與被告本件犯行之待證事實有關，
　　且經依法踐行調查程序，即不能謂其無證據能力。
二、認定犯罪事實所憑之證據及理由：
    訊據被告固坦承其於上揭時、地，駕車與告訴人所騎乘機車
    發生碰撞一事，惟矢口否認有何過失傷害犯行，辯稱：伊是
　　被誣陷，這跟有無駕照沒有關係，伊都有遵守交通安全規則
　　、在交岔路口待停等到直行車全部通過後才繼續緩慢左轉，
　　告訴人黑影幢幢撞過來，伊立刻煞車，告訴人時速70以上、
　　沒有保持間距、也沒有注意車前狀況，路這麼寬不走，偏要
　　故意來撞伊，當下告訴人毫髮無傷且未濺血，他是蓄意犯案
　　製造假車禍、撞車手云云（見院卷第273-274 頁、第276-27
　　7 頁、第281-282 頁）。經查： 
　㈠被告於前揭時、地駕駛車號0000-00 之自用小客車與告訴人
    騎乘車號000-000 之普通重型機車發生碰撞等節，均為被告
　　所不否認，且經告訴人呂冠霆指訴在卷，並有嘉義市政府警
　　察局一分局道路交通事故現場圖、道路交通事故調查報告表
　　㈠㈡等附卷可參（見警卷第16-18 頁）。是此部分事實，應
　　堪認定。 　
　㈡按刑法上之過失，係指行為人按其情節應注意，並能注意而
    不注意者，或行為人對於構成要件事實，雖預見其能發生而
    確信其不發生者而言，刑法第14條定有明文，故刑法上過失
    行為之成立，應以行為人對該過失行為所生之構成要件結果
    、因果歷程有客觀預見可能性及主觀預見可能性，且行為人
    基於此預見之可能性，而有違反客觀上之注意義務致構成要
    件事實發生者，始足當之。次按交通事故中之肇事責任，並
    非以「誰撞誰」為唯一判斷有否肇事責任之標準，而係以在
    交通事故中，肇事當事人究竟是否有應注意之義務，且能注
    意而未注意，為是否成立肇事責任（過失犯）之準則。又按
    刑法上之過失，固以過失行為與結果之間，於客觀上有因果
    關係存在為必要；然此所謂因果關係，並不以過失行為係結
    果發生之直接原因為限，僅以有相當之因果關係存在，即足
    當之。而行為之於結果，是否具有相當因果關係，應依事後
    之立場，客觀地審查行為當時之具體事實，如認某行為確為
    發生結果之相當條件者，該行為即有原因力；至若某行為與
    行為後所生之條件相結合而始發生結果者，亦應就行為時所
    存在之事實，為客觀之事後審查，如認為有結合之必然性者
    ，則該行為仍不失為發生結果之原因，應認具有相當因果關
    係（最高法院90年度台上字第5164號判決意旨參照）。 
　㈢再按汽車行駛至交岔路口，轉彎車應讓直行車先行，道路交
　　通安全規則第102 條第1 項第7 款定有明文。被告雖以前詞
　　置辯否認過失云云；惟本院審理時當庭勘驗路口監視器光碟
　　1 片（放置偵卷存放袋內），勘驗結果與交通部公路總局嘉
　　義區監理所嘉雲區車輛行車事故鑑定會之鑑定意見書（嘉雲
　　區0000000 案）第2 頁記載相符，（畫面時間22：25：28-
　　33）被告駕駛小客車沿林森西路內側車道北向南行駛，行經
　　路口處停等候左轉往新榮路，與沿林森西路機車道由南往北
　　方向直行之告訴人機車發生碰撞等情，有前開鑑定意見書、
　　光碟翻拍擷圖勘驗筆錄可參（見偵卷第103 頁、第123 頁；
　　院卷第274 頁）。復依前揭道路交通事故現場圖、道路交通
　　事故調查報告表㈠、現場照片所示，本件交通事故發生地點
　　在上開「交岔路口內」，係市區道路、交岔路口，事發當時
　　夜間有照明、柏油路面、無缺陷、無障礙物，視距尚稱良好
　　並無遮蔽等客觀情形，及被告於事故發生後經警檢測其酒精
　　濃度為0mg/l ，有道路交通事故當事人酒精測定紀錄表1 紙
　　在卷可考（見警卷第14頁），其於道路交通事故談話紀錄表
　　為警詢問可清楚明確陳述其行車路線、事發狀況（見警卷第
　　4 頁），依其智識能力及當時意識清楚情形均無不能注意之
　　情事。況以經驗法則，被告既在交岔路口先停等，當知路口
　　最易發生事端，車道上極可能會有搶快車輛竄出，被告理應
　　更謹慎小心注意確實看清車況並禮讓直行車，自得防止本件
　　車禍發生，詎疏未注意貿然起駛致發生碰撞，尚難推卸過失
　　之責。又前述道路交通安全規則第102 條第1 項第7 款所稱
　　「轉彎車應讓直行車先行」，即寓含應減速慢行、準備煞停
　　、看清路況禮讓之意，自不得解為凡起駛轉彎或越過路口即
　　毋庸讓行，益徵轉彎車之讓行義務，要不因轉彎車是否已通
　　過路口、是否較直行車更先轉彎甚至道路多寬而有別，否則
　　一旦先通過路口即可免除讓行之責任，則路權之歸屬分配、
　　讓行之規定，無異淪為具文，反有鼓勵用路人搶先轉彎通過
　　路口、釀成重大交通事故之失。而被告於事故發生時未考領
　　汽車駕駛執照，有公路監理電子閘門─證號查詢汽車駕駛人
　　資料在卷可憑（見偵卷第121 頁；另參院卷第287 頁），依
　　法不得駕駛自用小客車上路（參警卷第15頁之舉發違反道路
　　交通管理事件通知單），實難期待其對於交通規則之遵守、
　　認知與應變能力。從而，被告之駕駛行為確有過失甚明，且
　　本件經送請交通部公路總局嘉義區監理所嘉雲區車輛行車事
　　故鑑定會，鑑定結果亦認「薛彤駕駛自用小客車，雨夜行
　　經行車管制號誌交岔路口，左轉彎車未讓對向直行車先行，
　　同為肇事原因（無照駕駛有違規定）」，有前揭鑑定意見書
　　在卷可佐（見偵卷第102-104 頁；另參偵卷第69-74 頁嘉義
　　市政府警察局函文），與本院以上認定相符。
  ㈣又告訴人於車禍當日（27日）晚間為警詢問時即陳述「雙腳
　　受傷」（見警卷第11頁），於29日13時33分許，前往戴德森
　　醫療財團法人嘉義基督教醫院診療，診斷為右膝部擦傷、左
　　膝部擦傷及左髖部挫傷一情，有卷內該院診斷證明書供參（
　　見偵卷第20頁），可及時反應告訴人之傷勢與部位無疑，並
　　無虛捏之必要。是以，被告無照駕車未禮讓直行車之行為，
　　與告訴人騎乘機車發生擦撞，致使告訴人倒地受傷，其過失
　　行為與告訴人受傷之結果間有相當因果關係甚明。被告指摘
　　告訴人騎車超速、假車禍、撞車手云云，然告訴人陳稱車速
　　約40-50 公里（見警卷第11頁、第17頁），亦無客觀積極證
　　據足以判定車速，此外無非被告主觀上臆測，洵無可採。至
　　告訴人騎乘機車疏未注意車前狀況，並隨時採取必要之安全
　　措施，且未開啟頭燈，同屬肇事原因（參偵卷第104 頁鑑定
　　意見書），然縱使告訴人同有過失，僅屬量處刑度之參酌及
    民事損害賠償得否主張過失相抵，尚不能解免被告於刑法上
    過失傷害之罪責，一併敘明。本件事證明確，被告前開犯行
　　，洵堪認定，應依法論科。　　
三、論罪科刑：
  ㈠按刑法總則之加重，係概括性之規定，所有罪名均一體適用
    ；刑法分則之加重，係就犯罪類型變更之個別犯罪行為予以
    加重，成為另一獨立之罪名。道路交通管理處罰條例第86條
　　第1 項關於汽車駕駛人無駕駛執照駕車，因而致人受傷依法
　　應負刑事責任者，加重其刑至2 分之1 之規定，係就（修正
　　前）刑法第284 條第1 項之過失傷害罪之基本犯罪類型，對
　　於加害人為汽車駕駛人，因無照駕駛之特殊行為要件予以加
　　重處罰，已就上述（修正前）刑法第284 條第1 項犯罪類型
　　變更之個別犯罪行為予以加重，而成另一獨立之罪名，自屬
　　刑法分則加重之性質（最高法院99年度台非字第198 號判決
　　同此意旨可資參照）。查：被告於行為時尚未考領合法汽車
　　駕駛執照，即事故當時仍不具有駕照資格乙節，業如前述，
　　是被告無駕駛執照駕車，並因過失行為致使告訴人受傷，所
　　為係犯道路交通管理處罰條例第86條第1 項、刑法第284 條
    前段之無照駕駛之過失傷害罪。其無照駕車致使他人受傷，
    依法所負刑事責任，應依道路交通管理處罰條例第86條第1 
    項之規定加重其刑。 　　
  ㈡本件車禍發生後，報案人或勤指中心轉來資料未報明肇事人
    姓名，嘉義市政府警察局交通隊交通事故處理小組警員賴柏
　　學據報前往現場處理時，並不知肇事者為何人，被告在場，
　　並當場承認為肇事駕駛人一節，有嘉義市警察局道路交通事
　　故肇事人自首情形紀錄表1 紙附卷可參（見警卷第13頁），
　　故在有偵查權限之警員到現場處理前，警員既不知犯罪人為
　　何人，仍屬未發覺之罪，而被告對於該未發覺之罪主動坦承
　　其係行為人，且於警、偵詢及本院審理中皆到庭表明願受裁
　　判，雖被告辯稱其無過失，然係行使為自己辯護權利，為合
　　法權利之行使，並不影響自首要件之成立，爰依刑法第62條
　　前段規定減輕其刑，及依法先加後減之。 
  ㈢爰審酌被告明知其未持有合法駕駛執照，竟無照駕車上路，
    且未遵守交通規則，不慎與告訴人所騎乘機車發生擦撞致傷
　　，又迄未能賠償損害，考量被告之犯後態度，暨其個人智識
　　程度、經濟與生活狀況（參院卷第284 頁之審理筆錄所載）
　　，慮及告訴人同為肇事原因、所受傷勢程度和意見表示（參
　　院卷第15頁、第293 頁公務電話紀錄表），綜合當時天候、
　　路況車況，以及前述情節等一切情狀，量處如主文所示之刑
　　（依司法院編印之刑事裁判主文格式參考手冊刑事特別法編
　　第151 頁，就道路交通管理處罰條例第86條之加重規定毋庸
　　顯示於主文），併諭知易科罰金之折算標準。
據上論斷，應依刑事訴訟法第299 條第1 項前段，道路交通管理
處罰條例第86條第1 項，刑法第11條前段、第284 條前段、第62
條前段、第41條第1 項前段，刑法施行法第1 條之1 第1 項，判
決如主文。
本案經檢察官江炳勳偵查起訴，由檢察官陳則銘到庭實行公訴。
中　　華　　民　　國　　110 　年　　10　　月　　19　　日
                  刑事第二庭    法  官  王品惠
以上正本證明與原本無異。
如不服本判決應於收受判決後20日內向本院提出上訴書狀，並應
敘述具體理由；其未敘述上訴理由者，應於上訴期間屆滿後20日
內向本院補提理由書（均須按他造當事人之人數附繕本）「切勿
逕送上級法院」。告訴人或被害人如對於本判決不服者，應具備
理由請求檢察官上訴，其上訴期間之計算係以檢察官收受判決正
本之日期為準。
中　　華　　民　　國　　110 　年　　10　　月　　19　　日
                                書記官  黃亭嘉
附錄本案論罪科刑法條：
中華民國刑法第284 條
因過失傷害人者，處1 年以下有期徒刑、拘役或10萬元以下罰金
；致重傷者，處3 年以下有期徒刑、拘役或30萬元以下罰金。